【裁判字號】    99,上訴,1458
【裁判日期】    990728
【裁判案由】    誣告
【裁判全文】
臺灣高等法院刑事判決                99年度上訴字第1458號
上  訴  人
即  被  告    乙○○
選任辯護人
兼送達代收人  許恒輔  律師
上列上訴人因誣告案件，不服臺灣士林地方法院96年度訴字第12
13號，中華民國99年2月26日第一審判決（起訴案號：臺灣士林
地方法院檢察署96年度偵字第8419號），提起上訴，本院判決如
下：
    主  文
原判決撤銷。
乙○○無罪。
    理  由
一、公訴意旨略以：被告乙○○明知其前夫邱郅玄對於丙○○積
    欠若干債務迄未清償，適於民國95年4月27日上午7時許，在
    臺北縣淡水鎮○○路○段331巷巷口前，丙○○前來其住處樓
    下等候，意在催討債務，並無其他不法舉動，乙○○即報警
    前來處理，嗣其竟基於使丙○○受刑事處分之意圖，於當日
    上午8時許，乙○○接送小孩上課（起訴書誤載為下課）返
    家後，見丙○○仍未離去，即電話聯絡臺北縣政府警察局淡
    水分局興仁派出所，向該管公務員即所內員警謊稱：丙○○
    將不明液體倒入乙○○住處大門縫隙，並對乙○○恐嚇「機
    車要騎好，小孩要顧好」等語，致乙○○心生畏懼等情，虛
    捏與上開事實不符之內容，而向該所公務員誣告丙○○涉嫌
    毀損、恐嚇犯行，致丙○○為警移送妨害自由等罪嫌，嗣為
    臺灣士林地方法院檢察署以95年度偵字第7128號為不起訴處
    分確定在案。因認被告乙○○涉犯刑法第169條第1項誣告罪
    嫌云云。
二、按犯罪事實應依證據認定之，無證據不得認定其犯罪事實；
    又不能證明被告犯罪者，應諭知被告無罪之判決，刑事訴訟
    法第154條第2項、第301條第1項分別定有明文。而事實之認
    定，應憑證據，如未發現相當證據或證據不足以證明，自不
    能以推測或擬制之方法，為裁判基礎（最高法院40年臺上字
    第86號判例）。再認定不利於被告之事實，須依積極證據，
    苟積極證據不足為不利於被告事實之認定時，即應為有利於
    被告之認定，更不必有何有利之證據（最高法院30年上字第
    816號判例）；又所謂「積極證據足以為不利被告事實之認
    定」係指據為訴訟上證明之全盤證據資料，在客觀上已達於
    通常一般之人均不致於有所懷疑，而得確信被告確曾犯罪之
    程度，若未達到此一程度，而有合理懷疑之存在時，即無從
    為有罪之認定（最高法院76年臺上字第4986號判例）。次按
    刑法第169條第1項之誣告罪，係以行為人意圖他人受刑事或
    懲戒處分，向該管公務員誣告者，始克當之。所稱「誣告」
    即虛構事實，進而申告而言，又所謂虛構事實，係指明知無
    此事實，而故意捏造者而言，是如若出於誤信、誤解、誤認
    或懷疑有此事實，或對其事實誇大其詞，或資為其訟爭上之
    攻擊或防禦方法，或其目的在求判明是非曲直者，固均不得
    謂屬誣告（最高法院20年上字第307號、44年臺上字第892號
    判例意旨參照）。即其所申告之事實，並非完全出於憑空捏
    造，或尚非全然無因，而只以不能積極證明為虛偽，或因證
    據不充分，致受誣告人不受追訴處罰者，亦不成立誣告罪（
    最高法院43年臺上字第251號判例意旨參照）。
三、按被告以外之人於審判外之言詞或書面陳述，除法律有規定
    者外，不得作為證據；又被告以外之人於審判外之陳述，雖
    不符第159條之1至第159條之4之規定，但經當事人於審判程
    序同意作為證據，法院審酌該言詞陳述或書面陳述作成時之
    情況，認為適當者，亦得為證據；當事人、代理人或辯護人
    於法院調查證據時，知有第159條第1項不得為證據之情形，
    而未於言詞辯論終結前聲明異議者，視為有前項之同意，刑
    事訴訟法第159條第1項、第159條之5規定甚明。經查，本判
    決後開所引用之各該被告以外之人於審判外之陳述（包括書
    面陳述），雖屬傳聞證據，惟於本院審理時，被告乙○○、
    辯護人及檢察官均表示對證據能力無意見而不予爭執，且迄
    至言詞辯論終結前亦均未聲明異議，本院審酌上開證據資料
    製作時之情況，尚查無違法不當及證明力明顯過低之瑕疵，
    亦認為以之作為證據應屬適當，故揆諸前開法律規定與說明
    ，爰逕依刑事訴訟法第159條之5規定，認前揭證據資料均例
    外有證據能力。
四、公訴意旨認被告乙○○涉犯誣告罪嫌，無非係依據告訴人丙○○之指訴、證人林光輝、游欣學之證述、員警當日工作紀
    錄簿影本，被告95年4月27日上午11時許、同年5月17日晚上
    7時許之警詢筆錄及臺灣士林地方法院檢察署95年度偵字第7
    128號不起訴處分書等，為其主要論據。
五、訊據被告乙○○固坦承其明知其前夫即案外人邱郅玄有與告
    訴人丙○○積欠債務迄未清償事實，及於95年4月27日上午
    11時許，前往臺北縣政府警察局淡水分局興仁派出所對丙○○提出妨害自由、恐嚇及傷害告訴等情，惟堅詞否認有何誣
    告之犯行，辯稱：確實有發生如警詢筆錄所載之事實，伊並
    無誣告犯意等語。經查：
(一)被告於95年4月27日上午11時許，前往臺北縣政府警察局淡
    水分局興仁派出所製作筆錄，對告訴人丙○○提出妨害自由
    、恐嚇及傷害告訴，嗣經警移送臺灣士林地方法院檢察署檢
    察官偵查後，認丙○○犯罪嫌疑不足，經臺灣士林地方法院
    檢察署以95年度偵字第7128號為不起訴處分確定在案一情，
    為被告所不否認，並有前揭調查筆錄（詳見臺灣士林地方法
    院檢察署95年度偵字第7128號偵查卷第13頁至第17頁）及臺
    灣士林地方法院檢察署檢察官95年度偵字第7128號不起訴處
    分書1份在卷可憑（詳見臺灣士林地方法院檢察署96年度他
    字第1470號偵查卷第19頁至第23頁），此部分事實堪可認定
    。而依被告於95年4月27日上午11時許、同年5月17日晚上7
    時許所製作之警詢筆錄內容以觀，被告雖有指述告訴人有從
    大門灌入不明液體，然被告僅對告訴人提出恐嚇、妨害自由
    及傷害等告訴，並未對告訴人提出毀損罪名告訴，故公訴意
    旨認被告涉有誣告告訴人毀損犯行部分，容有誤會。
(二)依證人即被告之女甲○○於本院證稱：95年4月27日早上6點
    伊與弟弟正在睡覺，有叔叔來撞門按電鈴，一直叫我們開門
    還錢，因為樓上的電鈴聲音比較細比較高，與樓下的電鈴聲
    音比較粗不同，所以分得出來是按樓上的電鈴，門是塑膠的
    ，他好像用腳踢，叫我們出去開門，因為母親的房間比較後
    面，是伊與弟弟去叫她的，她聽外面的聲音大概知道是誰，
    就報警，並怕伊與弟弟被嚇到，叫伊等留在房間不要出來，
    所以那個叔叔與母親有無直接面對面對話、有無從門口倒東
    西進去及有無在門口罵三字經伊均不知情。該叔叔去找過伊
    等三、四次，有一次去淺水灣玩時，他還拿相機拍伊，說「
    爸爸都欠錢了，看你們可以玩多久」，因為有見過他，所以
    聽聲音就知道是同一個叔叔等語（見本院卷第48至50頁），
    可見案發當日，告訴人確有於早上6點多即前往被告住處索
    債，此並為告訴人所是認，惟因被告之夫不在家，告訴人索
    債不成，在門外即有一些粗暴言行，是被告於警詢中供述告
    訴人丙○○該日早上前往其住處按住電鈴不放、用力撞門之
    事並非無據。雖證人即員警游欣學於原審證稱：到場時見到
    丙○○坐在機車上（見原審卷第81頁），然證人係接獲被告
    報案電話後始前往被告家，先前所發生之場景均已不復存在
    ，故尚難以其到場所見情景，即推論告訴人並未上樓叫囂還
    錢，而為不利被告之認定。
(三)又被告供述告訴人從大門口縫隙倒入不明液體淹及陽台等情
    ，雖為告訴人丙○○否認，且證人即警員林光輝、游欣學於
    偵查、原審中證稱：上到被告家時，被告只打開內門，外門
    沒有打開，隔著鐵門對話，當時被告未說有被灌入不明液體
    ，且未看到異狀，被告是事後到警局才講有被倒入不明液體
    等語（見96年度偵字第8419卷第8頁、原審卷第83頁），惟
    被告於原審堅稱當天警察有看到被潑的痕跡，但不記得是林
    光輝或游欣學，警察說你怕的話就用相機照起來，當時沒想
    那麼多，因小孩要上課，怕小孩踩到或黏到，就趕緊以水沖
    用掃把掃掉等語（見原審卷第85、90頁），再衡諸證人游欣
    學於偵查中證述：被告與告訴人前有多次糾紛，亦多次報案
    ，員警均已熟悉被告之名字，根據經驗被告會亂告，但民眾
    報案我們就需處理，被告夫妻是很刁的等語（見96年度偵字
    第8419卷第8頁），及其於原審證稱：伊上4樓時並未特別注
    意被告住家門檻或其他地方情形等情（見原審卷第85頁），
    顯見證人林光輝或游欣學恐因被告時常就與告訴人間之債務
    糾紛報案，故於接到報案電話後，僅係例行公事前往調解，
    並未就被告所述仔細察看或蒐證，即難以證人林光輝、游欣
    學上開證述認定被告所供為虛構不實之事項。再者，告訴人
    經法務部調查局測謊結果，認其稱「未將不明液體灌入被告
    家大門縫隙」時，呈情緒波動反應，研判有說謊，有該局98
    年10月21日調科參字第09800531180號測謊報告書在卷可參
    （見原審卷第131頁），益徵被告上開所言，並非子虛。
(四)至被告於警詢另指陳告訴人堵在伊家門口，不讓伊送小孩上
    學，揚言要對伊及小孩不利，經報請警方處理，始送小孩上
    學，嗣於返家之際，告訴人又堵在伊家門口，邊罵三字經邊
    恐嚇要對伊及小孩不利等情，與證人甲○○於本院證述：當
    天8點之前，母親送伊去上學，那個叔叔不在4樓門口，有在
    對面騎樓下面一直盯著我們看等語或有不符（見本院卷第50
    頁），然被告所指之上開場景應係發生於被告送小孩上學之
    前及返家之際所發生，已非證人甲○○所目睹，證人甲○○
    所見到應僅被告送其上學時之片段，參以證人甲○○亦於本
    院證述告訴人找伊父母還錢不只一次，且於當日早上6時許
    亦至伊等住處按電鈴、踢門、叫囂還錢，已如前述，再參以
    案發前一天（即95年4月26日）晚上8點，告訴人持球棒敲破
    被告前夫邱郅玄小客車之前後擋風玻璃、車門玻璃及車後煞
    車燈燈罩，晚上11點邱郅玄報警，警察要求告訴人前往警察
    局說明，告訴人以為邱郅玄要還錢，結果不是，邱郅玄還對
    其說人肉鹹鹹，所以告訴人隔天才去被告家要債等情，亦據
    告訴人丙○○於原審證述在卷（見原審卷第67、69頁），可
    知告訴人對被告前夫邱郅玄遲未還錢之事甚為憤怒，始前往
    砸車，後竟遭邱郅玄報案提出毀損告訴，並表示人肉鹹鹹，
    而無還款意願，衡情告訴人當時應氣憤難平，則其於翌日清
    晨前往被告家討債，何有可能僅單純詢問被告邱郅玄是否在
    家，並坐於機車上靜待邱郅玄出現，而未出現較為激烈之言
    語，逼迫被告及邱郅玄還錢？是認被告供稱告訴人揚言對伊
    及小孩不利等語，實屬有跡可循，並非全然無因。
(五)綜上所述，被告所申告之事實，並非全出於憑空捏造，或尚
    非全然無因，本案並無積極證據足認被告於警詢中之供述是
    明知為虛偽而故意構陷，雖告訴人因無積極事證足證有恐嚇
    罪嫌，經檢察官認罪嫌不足而以95年度偵字第7128號為不起
    訴處分在案，有該案偵查卷影卷可資證明，然被告所訴事實
    ，既不能證明為憑空捏造，即無從以誣告罪相繩。此外，復
    查無其他積極證據足資證明被告有何誣告犯行，是不能證明
    被告犯罪，爰應為其無罪之諭知。原審就卷內證據資料未詳
    予勾稽，遽為被告有罪之認定，並予科刑，顯有未洽。被告
    上訴意旨否認犯行，為有理由，應由本院將原判決撤銷改判
    ，另為被告無罪之諭知，以昭審慎。
據上論斷，應依刑事訴訟法第369條第1項前段、第364條、第301
條第1項前段，判決如主文。
本案經檢察官黃柏齡到庭執行職務。
中    華    民    國    99    年    7     月    28    日
                  刑事第十五庭審判長法  官  吳昭瑩
                                    法  官  賴邦元
                                    法  官  蘇隆惠
以上正本證明與原本無異。
檢察官如不服本判決，應於收受送達後10日內向本院提出上訴書
狀，其未敘述上訴之理由者並得於提起上訴後10日內向本院補提
理由書（均須按他造當事人之人數附繕本）「切勿逕送上級法院
」。
                                    書記官  楊妙恩
中    華    民    國    99    年    7     月    28    日

司法院資訊處製作；財團法人民間司法改革基金會備份。
